臺灣高等法院民事判決　　　　　　　　100年度上易字第234號
　　上　訴　人　李美英
　　訴訟代理人　吳仲立律師
　　被上訴　人　翁美玲
　　訴訟代理人　劉師婷律師
上列當事人間請求拆屋還地事件，上訴人對於中華民國99年12月
3 日臺灣士林地方法院99年度訴字第70號第一審判決及100 年6
月24日補充判決提起上訴，本院於100 年7 月27日言詞辯論終結
，判決如下：
    主      文
上訴駁回。
第二審訴訟費用由上訴人負擔。
    事實及理由
一、被上訴人於原審提起本件訴訟，起訴狀載明依民法第767 條
    、第821 條規定，請求上訴人應將坐落臺北市○○區○○段
    四小段245 地號土地（下稱系爭土地）上之建物即門牌臺北
    市○○區○○街259巷17號1樓（下稱17號1 樓）房屋後方如
    原判決附圖（下稱附圖）所示Ｈ部分之增建（下稱系爭增建
    ）面積3.11平方公尺拆除（原審卷(一)第49頁反面），業經原
    審於99年12月3 日就上開聲明判決被上訴人勝訴。經上訴人
    提起第二審上訴後，被上訴人另聲請並經原審於100年6月24
    日為補充判決諭知：上訴人應將系爭增建拆除後土地返還被
    上訴人及全體共有人，有補充判決可稽（本院卷第70頁），
    上訴人亦就該補充判決聲明不服，爰由本院就上訴人不服部
    分併予審理，合先敘明。
二、被上訴人主張：伊與上訴人分別於92年5月2日、93年3月5日
    因分割繼承，各自取得同一棟之不同區分所有建物即臺北市
    ○○區○○街259巷13弄2號1樓（下稱2號1樓）、同巷17號1
    樓房屋所有權，上開2 屋均坐落於系爭土地上。上訴人前手
    （即伊叔叔）未經其他土地共有人同意，擅將系爭17號房屋
    之後陽台外推為附圖所示Ｈ部分之增建供己使用，系爭增建
    屬逾越保存登記之違章建物。系爭增建無權占用全體共有人
    之系爭土地上空，造成兩造所有建物後方互為直角關係之防
    火空間有所減縮而有煙囟效應，影響公共安全，損及系爭土
    地全體共有人之權益，伊請求拆除返還土地予全體共有人並
    無權利濫用情事。爰依民法第767 條、第821 條等規定，求
    為命上訴人應將系爭土地上如附圖所示Ｈ部分面積3.11平方
    公尺之增建拆除後，並返還該部分土地予全體共有人之判決
    。
    原審為被上訴人勝訴之判決。
    被上訴人聲明：上訴駁回。
三、上訴人聲明：(一)原判決（含補充判決）廢棄。(二)被上訴人在
    第一審之訴駁回。答辯略以：(一)系爭增建乃伊所有17號1 樓
    房屋主建物之附屬建物，自17號1 樓房屋之樑、柱外推增建
    之底板油漆顏色，及鄰屋19號1 樓屋後陽台底板油漆顏色相
    同之情，再參證人葉翁阿甜證陳：建商興建完畢，房子即如
    現況云云，可知系爭增建於建商建築完成交屋時即已存在，
    被上訴人所有2 號1 樓房屋後方有1 只水槽亦係建商建竣時
    即為現況。(二)系爭增建並未超出17號房屋所在之地界範圍，
    被上訴人無權要求拆除系爭增建，系爭增建縱有違章情事，
    屬行政機關拆除權責，亦與被上訴人無涉。(三)系爭增建僅外
    推52公分，面積僅3.11平方公尺甚微，懸空在系爭土地上方
    ，未直接占用系爭土地，不生排除他人管領使用之問題，對
    系爭土地並無重大影響。系爭增建距系爭土地地面有相當距
    離，被上訴人僅為系爭土地共有人之一，亦無法使用系爭土
    地，難認對被上訴人行使利益或所有權有任何妨害，則被上
    訴人請求伊拆除，有權利濫用情事，無權利保護必要等語。
四、兩造不爭執之事實：
  (一)被上訴人於92年5月2日以分割繼承為原因，登記為2號1樓、
    地下層防空避難室房屋及坐落系爭土地應有部分130/ 10000
    之所有權人；上訴人則於93年3月5日以分割繼承為原因，登
    記為門牌17號1 樓、地下層防空避難室及坐落系爭土地應有
    部分154/10000 之所有權人。亦即，兩造均為系爭土地之共
    有人之一，上開房屋為71年使字第1264號使用執照建竣之同
    一棟5 層公寓不同區分所有建物，有土地及建物登記謄本附
    卷（原審卷(一)第12 -17頁），並經本院調取使用執照查閱明
    確（影印卷宗外放）。
  (二)上訴人之前曾以被上訴人所有2號1樓房屋後陽台外推及堆置
    雜物，無權占用共有之系爭土地為由，訴請被上訴人拆除地
    上物騰空返還占用土地，經原法院98年度訴字第1227號拆屋
    還地事件受理，嗣移送98年度移調字第25號事件調解，兩造
    於98年12月15日成立調解︰「一相對人（即被上訴人）願於
    民國99年3月31日前(1)拆除突出臺北市○○區○○街259巷13
    弄2號1樓陽臺違建部分，並退縮至與臺北市○○區○○街
    259巷13弄2號2樓陽臺齊。(2)臺北市○○區○○街259巷13弄
    2 號地下室外公共共有地之鐵架等雜物清除。二本件陽臺違
    建拆除後，聲請人（即上訴人）同意不再就陽臺違建事項向
    被告（即被上訴人）請求再度拆除或損害賠償。三、聲請人
    其餘請求拋棄。四、訴訟費用各自負擔」，有調解筆錄可稽
    （原審卷(一)第18頁）。
  (三)系爭2 號1 樓與17號1 樓房屋之後方互為直角位置，在上訴
    人所有之17號1 樓房屋之陽台後方有如附圖所示Ｈ部分面積
    3.11平方公尺之突出物，業經原審法官會同地政事務所人員
    到現場勘驗並測量明確，再經本審至現場勘驗屬實，有勘驗
    筆錄、複丈成果圖及現場照片足憑（原審卷(一)第35-36 頁，
    本院卷第7 、39 - 45 頁）。
五、本件重要爭點在於：
  (一)上訴人所有如附圖所示Ｈ部分突出物，是否無權占用系爭土
    地？
  (二)被上訴人依民法第767條、第821條等規定，請求上訴人拆除
    突出物並返還占用之土地，有無理由？
六、上訴人所有如附圖所示Ｈ部分突出物，是否無權占用系爭土
    地？
  (一)按各共有人依其應有部分，對於共有物之全部雖有使用收益
    之權，未經共有人協議分管之共有物，共有人對共有物之特
    定部分占有收益，仍須徵得他共有人全體之同意，未經其他
    共有人同意而就共有物之全部或一部任意占有收益，即屬侵
    害他共有人之權利，他共有人仍得本於所有權請求除去其妨
    害或請求向全體共有人返還占有部分。
  (二)查兩造為系爭土地之共有人，為兩造不爭執之事實，而上訴
    人所有17號1 樓房屋後方陽台頂層有外推52公分之懸空突出
    物，面積3.11平方公尺，又上訴人所有17號房屋地下層防空
    避難室之後方為防火巷空間，經由防火巷樓梯可通往臺北市
    士林區259巷13 弄之巷道，業經原審及本院到現場勘驗明確
    ，並有現場照片足憑（原審卷(一)第35-36頁，本院卷第34-36
     、41-45 頁）。足見：上訴人所有17號1樓房屋後方陽台頂
    層之突出物非直接坐落在系爭土地上，而係以陽台外推之方
    式懸空位於系爭土地上之方式（投影位置如附圖所示Ｈ部分
    ），依我國民法第773 條前段規定，土地所有權及於土地之
    上下，上開陽台頂層之突出物確已妨害系爭土地全體共有人
    就Ｈ部分土地之上空行使所有權能，上訴人仍辯稱：陽台外
    推之突出物對系爭土地共有人所有權能並無妨害云云，顯無
    可採。
  (三)上訴人雖抗辯：上開陽台頂層之突出乃建商所興建，於建竣
    時即已存在，為兩造共識云云，惟為被上訴人所否認。經查
    ：系爭17 號1樓之建物登記範圍僅有附圖所示Ａ、Ｂ、Ｃ、
    Ｄ、D 、Ｅ、Ｆ部分，至於附圖所示Ｈ部分則係非屬1 樓建
    物保存登記範圍之違章建物，已經臺北士林地政事務所測量
    人員測量明確，並在複丈成果圖上繪製明確（本院卷第7 頁
    ）。遍觀本院調取兩造所有房屋建竣取得之71年使字第1264
    號使用執照資料及完工照片（影印卷宗外放），可知17號1
    樓房屋部分申領建築執照後並未就陽台部分向主管機關申請
    變更設計；且完工後之建物竣工照片，亦未能看出當時在陽
    台頂層有懸空突出物之存在。再對照上訴人提出之系爭突出
    物照片（本院卷第34）與本院至現場勘驗所攝照片（本院卷
    第43頁），亦可見系爭陽台頂層突出物與其陽台底座（下層
    防空避難室上方）之水泥顏色明顯有異，足認施作時間不同
    。另參上訴人舉出之證人即其婆婆葉翁阿甜證述：「我分得
    17號1 樓1 戶，本來登記在兒子翁兩和名下，翁兩和過世，
    所以由上訴人繼承」、「圖二（按即本院卷第34頁系爭建物
    照片）的部分本來有約3 尺高的欄杆，以防人跌倒，後來因
    為有油煙，所以在我住了幾年以後，我就按照欄杆處平平的
    往上砌滿水泥，並且留了一個冷氣孔，圍起來的空間就是我
    們的廚房、餐廳」等語在卷（本院卷第28頁反面），益見系
    爭陽台頂層之突出物並非建竣時即完成，而係上訴人與夫翁
    兩和、婆婆葉翁阿甜於居住17號1 樓房屋數年後所增建者。
    故上訴人辯稱：系爭陽台頂層突出物乃建商建竣時即已存在
    云云，顯與事實不符，而無足採。
  (四)依上所陳，上訴人所有17 號1樓房屋後方陽台頂層之突出物
    ，並非建物完工時即已存在，而係上訴人一家於進住數年後
    所增建者，上訴人並未舉證證明上開增建已經全體共有人同
    意之情事，是被上訴人主張：上開增建有無權占用系爭土地
    乙節，應屬實在。
七、被上訴人依民法第767條、第821條等規定，請求上訴人拆除
    突出物並返還占用之土地，有無理由？
  (一)按所有人對於無權占有或侵奪其所有物者，得請求返還之；
    又各共有人對於第三人，得就共有物之全部為本於所有權之
    請求，但回復共有物之請求，僅得為共有人全體之利益為之
    ，民法第767條前段及第821條分別定有明文。本件上訴人所
    有系爭增建無權占用系爭土地，已如前述，則被上訴人依民
    法第767條、第821條等規定，請求上訴人拆除系爭增建，並
    返還占用之土地予全體共有人，洵屬正當。
  (二)上訴人雖抗辯：爭增建僅外推52公分、面積僅3.11平方公尺
    ，使用面積甚微且懸空，對於系爭土地並無影響，上訴人對
    伊主張拆除，屬權利濫用云云。惟查：
    1.按權利之行使，不得以損害他人為主要目的，為民法第
      148 條所明定，民法上權利之行使構成權利濫用者，須行
      使權利者主觀上專以損害他人為主要目的，即客觀上因權
      利行使取得利益與他人所受損害不相當，始足當之，行使
      權利者主觀上若非專以損害他人為主要目的時，縱因權利
      之行使致影響相對人之利益時，亦難認係權利濫用。
    2.查被上訴人為系爭土地之所有權人，上訴人所有系爭增建
      無權占用系爭土地之上空，致影響包含被上訴人在內之全
      體土地共有人就占用部分行使所有權能，則被上訴人訴請
      上訴人拆屋還地，乃其行使所有權之權能，縱影響上訴人
      現實使用該微小增建物之經濟利益，要係無權占用土地之
      上訴人遭所有權人依法主張權利時應接受面對之當然結果
      。且系爭增建占用系爭土地範圍之上空，乃兩造房屋所在
      同一棟公寓後方之防火巷空間一部分，系爭增建懸空之存
      在使防火空間變為狹小、封閉，於火災發生時導致熱空氣
      無法快速宣洩，容易造成煙囪效應而使火勢變為猛烈，難
      認無影響公共安全之虞。是不論從權利本質、經濟目的及
      社會觀念而言，被上訴人請求上訴人拆屋還地乃權利之正
      當行使，並無濫用權利可言。況參被上訴人在其所有2號1
      樓房屋後方之陽台外推增建，亦據上訴人訴請拆除，並經
      兩造達成調解，被上訴人同意拆除，有原審98年度移調字
      第25號事件調解筆錄可稽（原審卷(一)第18頁），業如前述
      ，則被上訴人於本件訴訟中亦基於同一理由請求上訴人拆
      除系爭增建，上訴人反指摘被上訴人請求拆除係為侵害其
      利益云云，益見上訴人所為抗辯不合事理之平，委無足取
      。
八、綜上所述，被上訴人依民法第767條及第821條規定，請求上
    訴人拆除系爭土地上如附圖所示Ｈ部分面積3.11平方公尺增
    建建物拆除後，返還該部分土地予全體共有人，為有理由，
    應予准許。原審為上開結論之判決，並無不合。上訴意旨指
    摘原判決不當，求予廢棄改判，為無理由，應予駁回。
九、據上論結：本件上訴為無理由，依民事訴訟法第449條第1項
    、第78條，判決如主文。
中    華    民    國    100    年    8    月    17    日
                     民事第一庭
                         審判長法  官 張耀彩
                               法  官 盧彥如
                               法  官 林金吾
正本係照原本作成。
不得上訴。
中    華    民    國   100    年    8     月    17    日
                               書記官 張永中